【裁判字號】    92,上更(一),27
【裁判日期】    920506
【裁判案由】    違反水土保持法
【裁判全文】
臺灣高等法院臺中分院刑事判決             民國九十二年度上更(一)字第二七號
    上  訴  人
    即  被  告  乙○○
    選任辯護人  賴思達
右被告因違反水土保持法案件，不服臺灣南投地方法院中華民國八十九年六月十五日
第一審判決（民國八十八年度訴字第一五五號，起訴案號：臺灣南投地方法院檢察署
民國八十八年度偵字第七八八號），提起上訴，經判決後，由最高法院發回更審，本
院判決如左：
    主  文
上訴駁回。
    事  實
一、乙○○曾於民國（下同）八十五年間因過失致死案件，經本院於八十五年八月二
    十六日判處有期徒刑八月，緩刑五年，仍在緩刑期間（九十年十月二十日緩刑期
    滿），竟不知悔改，明知南投縣中寮鄉○○○段第六○一、六○二、六○二－二
    號其所有之土地及同段第六○三號其父田松田所有之土地，均係山坡地保育區農
    牧用地，二人將上開土地捐贈予永玄宮作為建廟基地，並由乙○○擔任永玄宮之
    主任委員，負責籌畫建廟事宜，欲在上開土地上興建永玄宮寺廟及停車場，乙○○遂於八十六年間擬具「永玄宮寺廟開發計畫」送請南投縣政府為環境影響評估
    ，經南投縣政府於八十六年九月二十四日審查通過，又於同年十月間委託林莉莉
    水土保持技師事務所，擬具「永玄宮開發計畫水土保持計畫」，並檢附前開環境
    影響評估審查結果一併送請主管機關核定，經南投縣政府於八十六年十二月二日
    送請中華水土保持學會審查，詎乙○○於審查中，明知該水土保持計畫尚未經南
    投縣政府核定，即於八十七年二月間僱用不知情之姓名年籍不詳之挖土機司機及
    工人，在上開土地上如附圖所示Ｃ、Ｄ、Ｅ、Ｆ、Ｇ部分，面積共○點四七八九
    公頃之土地，以挖土機開挖整地，造成地表裸露、土石滑落流失、植群被覆、土
    壤擾動情形，破壞山坡地水土保持功能及水源涵養，且開挖地點經雨水沖刷後產
    生沖蝕溝之現象，致生水土流失。
二、案經法務部調查局南投縣調查站移送臺灣南投地方法院檢察署檢察官偵查起訴。
    理  由
一、訊據上訴人即被告（下稱被告）乙○○坦承在上開土地上於水土保持計畫未經南
    投縣政府核定前即僱工整地之事實不諱，惟辯稱：伊整地前已擬具水土保持計畫
    送審，且伊整地並未造成水土流失，而山坡地均有正常之沖蝕，不能以有沖蝕溝
    即認定係伊整地後水土流失造成之結果，伊係因該土地上方崩塌始僱工整地，伊
    絕無違反水土保持法之犯行等語。
二、查南投縣中寮鄉○○○段第六○一、六○二、六○二－二、六○三號土地，業經
    行政院於八十六年七月三十一日以台八十六農三○八二四號函核定在案，並經臺
    灣省政府於八十六年十月八日以八六府農水第一六八八六七號公告為山坡地範圍
    在案，有南投縣政府九十二年二月七日府流保字第○九二○○二一三八四－○號
    函可按（見上更(一)卷第五十七頁），屬於山坡地保育區農牧用地，且為被告坦承
    在卷，又有偵查卷中土地登記簿謄本編定使用種類上之記載可稽，按水土保持法
    係於八十三年五月二十七日公布施行（八十三年十月二十一日、八十九年五月十
    七日先後修正公布），其第三條第三款所定之山坡地，係指國有林事業區、試驗
    用林地、保安林地、及經中央或直轄市主管機關參照自然形勢、行政區域或保育
    、利用之需要，就合於同條款第一、二目情形之一者劃定範圍，報請行政院核定
    公告之公、私有土地，此與六十五年四月二十九日公布施行（嗣於七十五年一月
    十日、八十七年一月七日、八十九年五月十七日先後修正公布）之山坡地保育利
    用條例第三條所定之山坡地，範圍雖不盡相同，而水土保持法係山坡地保育利用
    條例之特別法（水土保持法第一條第二項參照）。故前依山坡地保育利用條例第
    三條規定核定公告之山坡地，於水土保持法公布施行後，仍具備依水土保持法第
    三條第三款規定之山坡地要件，而有水土保持法之適用，附此敘明。被告確有僱
    工整地之事實，業經被告供承不諱，復有現場會勘紀錄及照片在卷足憑，亦有南
    投縣政府八十七年五月十一日八七投府農水字第○七一一四三號函可按，且被告
    提出永玄宮之水土保持計畫送請南投縣政府審核，經南投縣政府再送請中華水土
    保持學會審查，至八十八年三月二日始獲審查通過，有南投縣政府八十六年十二
    月二日八六投府農水字第一七一四二七號函及中華水土保持學會八十八年三月二
    日八八保字第○四三號函可資佐證，然中華保持學會審查完竣之水土保持計畫書
    經南投縣政府審核後，認：「本案用地地形業已改變，與原送不符，請再繪製地
    形圖，並依建築技術規則第二百六十條至第二百六十八條規定逐項檢討，並於地
    形圖另予著色說明」、「對本案用地業已開挖之破壞原有地貌後之土石流失因應
    之對策一併提出報告，俾供審議之參考」，有南投縣政府八十八年四月七日八八
    投府建管字第五○三八四號函附原審卷足按，則被告於山坡地開挖整地時其水土
    保持計畫尚未經主管機關之南投縣政府核定，要無可疑。
三、查南投縣政府農業局水保課技士丁○○、建設局建管課職員戊○○會同其他單位
    於八十七年十一月三十日前往系爭六○一、六○二、六○二－二地號土地會勘，
    認為：「該六○一、六○二地號大部分開挖整地，面積約一公頃左右，並向山陵
    線開挖，殘壁、坡度約五十度以上。該六○一、六○二地號應屬大面積開挖，依
    開挖現狀，有致生公共危險之可能」等情，有山坡地濫墾現場會勘紀錄一份及現
    場照片十四張附卷可稽（見偵查卷第十五－二十二頁）。訊之證人丁○○於偵查
    中證稱：「因當時地表裸露，很多地方沒有長草，必須加強維護，故在會勘紀錄
    上認定有致生公共危險的可能」等語（見偵查卷第三十六頁），於原審審理時證
    稱：「現場開挖整排之山壁有沖蝕溝之現象，沖蝕溝表示土石很鬆，遇雨即有沖
    蝕溝跡象，當時有土石流失在他地內」等語（見原審卷第八十一頁、第八十二頁
    ），證人戊○○於本院審理時證稱：「被告的行為會造成土石流失，因地貌地形
    被破壞，會造成水土流失，影響水土保持」等語（見上訴卷第六十五頁及上更(一)
    卷），證人即水土保持技師丙○○於原審證稱：「有挖一定會有沖蝕溝，但土石
    沒有移到下游的跡象」、「雖他們所見是穩定，但開挖高度五米高，此地只有二
    、三年，而一般如過五年才會穩定，所以可能會有小規模崩塌，並建議應設置長
    久性排水溝及擋土牆」等語（見原審卷第八十三頁），於本院審理時供稱：伊於
    原審所證「可能會有小規模崩塌」，係指若當時不作臨時性保護措施，即可能會
    發生之情形，該證詞係伊勘驗現場過後推得之結論等語（見上更(一)卷），本院審
    理時就「被告於八十七年二月間在上開系爭四筆土地開挖整地後，有無致生水土
    流失之情形」乙節函詢南投縣政府，據該縣政府函覆：當時已有土石流失現象云
    云，有該縣政府九十二年二月十七日府流保字第○九二○○二六七三三－○號函
    附卷可證（見上更(一)卷第八十七頁）。足見被告未擬具水土保持計畫經主管機關
    核定後再施工，即擅自開挖整地，致地表裸露，土地山壁部分產生沖蝕溝之現象
    ，該處土石鬆，遇雨即有沖蝕溝跡象，當時有土石流失在上開土地內，已造成水
    土流失，應堪認定。
四、被告雖辯稱：其有擬具水土保持計畫送南投縣政府才開始整地云云，然水土保持
    法第十二條至第十四條均規定：「送請主管機關核定」，亦即須主管機關核定後
    才可施工，並非擬具後即可施工，又被告提出照片顯示現已長草，並無土石流失
    ，由於八十七年二月間挖迄今，已逾數年，山坡地當然長滿雜草，不能因此證明
    當時並無土石流失，被告聲請囑託臺灣省水土保持技師公會鑑定山坡地因降雨等
    自然因素，是否必然發生相當程度之土壤流失及系爭土地是否有沖蝕及水土流失
    現象，與整地有無因果關係，是否為正常沖蝕或變態沖蝕，若有沖蝕現象，是否
    足以導致大規模崩塌，造成山坡下居民生命、身體、財產之具體之危險云云，由
    於被告之開挖整地確已造成水土流失之情形，已詳如上述，而科刑條文亦僅規定
    ：「致生水土流失」，並不須造成山坡下居民生命、身體、財產之具體危險，故
    本院認無送鑑定之必要。此外，證人田文鎮、廖三利、田東岳在本院雖均證稱：
    現場土地原來有三米寬之產業道路，被告整地處原來就是平台地云云，惟證人戊○○即南投縣政府建設局建管課之人員在本院前審訊問時結證：「不是」，即整
    地處原來並非平台地，則證人田文鎮、廖三利、田東岳之證言亦不能作為被告有
    利之證據，至證人田東耀係被告之子，其在本院前審證述：「我父有申請縣政府
    來看現場，但縣政府沒有作，九二一地震並未使現場受如何損失」等語，亦不能
    證明被告整地當時土石未流失。另被告聲請傳訊證人林伸希證明永玄宮寺廟開發
    計劃過程為何及有無於何時向主管機關申請，本院認與被告之犯行無關，無傳訊
    之必要。至於證人丙○○於八十九年五月間至現場勘查結果，雖認定主殿預定地
    後方約六米高之高傾角坡面，地震後並無崩塌滑動情形（見上訴卷第四十五頁）
    ，製有「南投縣中寮鄉永玄宮寺廟開發水土保持計畫九二一大地震地震係數修正
    差異分析報告」一份可憑，惟分析報告係針對九二一大地震而為勘查，並未對系
    爭土地因擅自開挖整地有無造成水土流失乙節予以鑑定，無法為有利於被告之認
    定。又證人丁○○於原審已證稱：「現場開挖整排之山壁有沖蝕溝之現象，當時
    有土石流失在他地內」等語，嗣於本院審理時供稱：「本件勘驗當時確有沖蝕坡
    ，但淤積在被告土地之平台上，未流至他人土地，而土石必須要移動一段距離，
    並流到他人土地，方屬土石流失」云云，乃屬證人個人之意見，難予採取。按破
    壞地表或地下水源涵養，或土石流失，即可稱之為「水土流失」（參見行政院農
    業委員會八十五年二月一日八五農林字第五一○三六○九Ａ號函、八十九年二月
    二十九日修正之水土保持法施行細則第三十五條），本件系爭土地既已造成地表
    裸露，土石滑落流失，產生沖蝕溝之現象，破壞山坡地水土保持功能及水源涵養
    ，自屬「致生水土流失」，不以土石流失在自己地上或他人地上而有所區別。
五、按被告為永玄宮之主任委員，負責於上開土地上興建永玄宮寺廟及停車場之工程
    ，為該山坡地之經營使用人，依水土保持法第四條規定為水土保持義務人，其違
    反水土保持法第十三條之規定，核其所為，係犯水土保持法第三十三條第三項前
    段、第一項第二款之罪，被告利用不知情之挖土機司機及工人為上述行為，為間
    接正犯，原審以被告罪證明確，審酌其教育程度，犯罪之動機及其犯罪尚未造成
    重大危害等情狀，而適用上開法條（原審於據上論斷欄誤植第三十二條，此可從
    其論罪法條及附錄所引法條均係第三十三條可知），量處被告有期徒刑柒月，其
    認事、用法並無不合，量刑亦屬適當，被告上訴意旨否認犯罪，恣意指摘原判決
    不當，為無理由，應予駁回。
六、檢察官另以被告於八十二、三年間未依法申請雜項執照，即自行僱請不知情之工
    人，在上開土地興建永玄宮寺廟四層樓臨時停車場，認被告有犯水土保持法第三
    十三條第三項前段、第一項第二款之罪嫌云云，此部分之事實，固為被告所坦承
    ，被告供稱於八十二年間起興建臨時停車場（即附圖所示Ａ、Ｂ部分），至八十
    三年初完工等語，惟按水土保持法係於八十三年五月二十七日公布施行，被告前
    揭行為在該法公布施行前，自難以該法相繩。又依八十七年一月七日修正公布前
    之山坡地保育利用條例第三十五條第三項、第一項第四款固就違反違反山坡地保
    育利用條例第三十條第一項未先擬具水土保持計畫或水土保持計畫未經核定而
    自經營山坡地之行為設有處罰之規定，然該法條以致生公共危險為構成要件，原
    審訊據證人丁○○證稱：八十二年間被告違反山坡地保育利用條例經南投縣政府
    裁罰（裁罰對象為田松田），係由其承辦，當時亦未提水土保持計畫，但未發現
    有致生公共危險之情形云云，此外，復查無其他積極證據足認被告當時之行為已
    致生公共危險，自不得論以山坡地保育利用條例第三十五條第三項之罰，原審以
   檢察官認此部分與前開論罪部分具有單純一罪之關係，而不另為無罪之諭知，並
    無不當，併予明。
七、 據上論斷，應依刑事訴訟法第三百六十八條，判決如主文。
本案經檢察官甲○○到庭執行職務。
中      華      民      國    九十二     年      五       月     六     日
                                   臺灣高等法院臺中分院刑事第九庭
                                         審判長法  官  陳  筱  珮
                                               法  官  趙  春  碧
                                               法  官  吳  重  政
右正本證明與原本無異。
如不服本判決應於收受送達後十日內向本院提出上訴書狀，其未敘述上訴之理由者並
得於提起上訴後十日內向本院補提理由書（均須按他造當事人之人數附繕本）。
                                               書記官  林  育  德
中      華      民      國    九十二     年      五       月     七     日
附錄：
水土保持法第三十三條第一項第二款：
有下列情形之一者，處新臺幣六萬元以上三十萬元以下罰鍰：
二、違反第十二條至第十四條規定之一，未先擬具水土保持計畫或未依核定計畫實施
水土保持之處理與維護者，或違反第二十三條規定，未在規定期限內改正或實施仍不
合水土保持技術規範者。
水土保持法第三十三條第三項前段：
第一項第二款情形，致生水土流失或毀損水土保持之處理與維護設施者，處六月以上
五年以下有期徒刑，得併科新臺幣六十萬元以下罰金。
                                                                        Ｆ


司法院資訊處製作；財團法人民間司法改革基金會備份。
